【裁判字號】    92,上訴,128
【裁判日期】    920403
【裁判案由】    違反廢棄物清理法
【裁判全文】
臺灣高等法院高雄分院刑事判決                    九十二年度上訴字第一二八號
    上  訴  人  甲○○
    即  被  告
    選任辯護人  吳豐賓
右上訴人因違反廢棄物清理法案件，不服臺灣高雄地方法院九十一年度訴字第二○三
八號中華民國九十一年十月二十九日第一審判決（起訴案號：臺灣高雄地方法院檢察
署九十年度偵字第二一四四九號），提起上訴，本院判決如左：
      主  文
上訴駁回。
    事  實
一、甲○○前曾於民國八十一年間，因違反麻醉藥品管理條例罪，經法院於八十二年
    九月十六日判處有期徒刑三年七月確定，並於八十二年十一月二十三日入監執行
    ；又於八十二年間，因違反麻醉藥品管理條例罪，經法院判處有期徒刑一年六月
    確定，於前述刑之執行（八十六年六月十八日）後接續執行；再於八十四年十月
    二日縮短刑期假釋出監；另於八十五年間，因違反麻醉藥品管理條例罪，經法院
    於八十六年四月二十八日判處有期徒刑五月確定，並撤銷上揭假釋，於八十七年
    五月六日入監執行殘刑三年四月二十日，而上開有期徒刑五月接續執行；嗣於九
    十年三月二十八日經核准假釋，原審法院經檢察官聲請於九十年四月十三日以九
    十年度聲字第一一九七號刑事裁定假釋中付保護管束，復於九十年四月二十六日
    假釋出監（撤銷假釋執行殘刑三年四月二十日業已執行完畢），刑期至九十一年
    二月二十四日屆滿。
二、緣坐落高雄縣鳥松鄉○○村○○段一○九地號土地（即重測前高雄縣鳥松鄉○○
    段二二八地號土地，夢裡幹右二十支五號電線桿後方土地，以下簡稱「系爭土地
    」）前為陳炳復（已經檢察官偵查終結而為不起訴處分在案）所有，嗣於五十二
    年六月八日經行政機關徵收後，登記為高雄縣所有，迨至七十九年五月一日，交
    予國立中山大學負責管理，並辦妥登記。陳炳復於系爭土地為行政機關徵收後，
    仍繼續使用系爭土地耕作或作為魚塭，後於八十七年間委由甲○○設置魚塭並管
    理；九十年十月三十日，陳炳復為免魚塭發生意外，遂委託甲○○及林財將系爭
    土地回填土壤為平地，林財、甲○○並簽下切結書予陳炳復，保證不任意傾倒有
    毒化學物質、塑膠類、版模及家庭垃圾等廢棄物。詎甲○○於前述假釋期間，仍
    不知謹言慎行，竟與林財（已判決確定）共同明知應將系爭土地之魚塭填入乾淨
    土壤，且未經主管機關核發領有廢棄物清除許可文件，不得從事廢棄物之清除、
    處理等工作，而自九十年十月三十日起，未向地方主管機關即高雄縣政府申請核
    發領有廢棄物清除處理機構許可文件，擅自在系爭土地上接受不特定之人載運各
    式一般廢棄物（包括塑膠袋、鐵鋁罐、廢波浪板、木材、海綿、廢便當盒、水泥
    塊、磚塊等各式垃圾）進場傾倒棄置在魚塭內，由林財負責現場管理，並通知其
    他不特定之人陸續載運各式廢棄物進場傾倒棄置於系爭土地之魚塭內，以每日平
    均四至五臺貨車載運量傾倒棄置一般廢棄物；其間吳明昌（已判決確定）在高雄
    縣鳳山市○○路三一號一樓所經營之保吉企業行，於九十年十一月十三日下午一
    時許，由吳明昌駕駛牌照號碼ＶＱ—二六八號自用大貨車（馬自達廠牌，引擎號
    碼二二七八八六號），自高雄縣鳳山市○○路某民宅整修房子之建築廢棄物至系
    爭土地上傾倒棄置；另陳英俊（已判決確定）在高雄市鼓山區○○○路五九二號
    一樓所經營之百盛建材行，亦於該日上午十一時許，由陳英俊駕駛牌照號碼ΖＵ
    —○一一號自用大貨車（豐田廠牌，引擎號碼0000000號）載運推土機（
    即山貓）一臺（ＢＯＢＣＡＴ廠牌，七五三型號），至系爭土地訪友林財，吳明
    昌將前述建築廢棄物傾倒棄置在系爭土地上後，即由陳英俊應林財請託，駕駛其
    所有之推土機將吳明昌所傾倒棄置之建築廢棄物剷平推置入魚塭，並將乾淨土壤
    推至魚塭內以掩蓋已經傾倒入內之廢棄物，而參與違反廢棄物清理法之處理行為
    時，為內政部警政署環保警察隊第三中隊會同行政院環境保護署環境督察總隊南
    區環境督察大隊循線跟蹤在上址當場查獲，並扣得吳明昌及陳英俊各自駕駛之自
    用大貨車與推土機各乙部，始知悉系爭土地低窪魚塭部分業已回填上開一般廢棄
    物達三分之一之多，約有一百坪。
三、案經行政院環境保護署函請暨高雄縣警察局仁武分局報請臺灣高雄地方法院檢察
    署檢察官偵查起訴。
    理  由
一、訊據上訴人即被告甲○○固不諱言於前述時、地，接受不特定之人進場傾倒棄置
    廢棄物，由共同被告林財負責管理現場，而共同被告陳英俊、吳明昌二人則分別
    駕駛推土機、自用大貨車傾倒棄置及掩埋建築廢棄物等行為，惟矢口否認有何違
    反廢棄物清理法之故意，並辯稱：我係受陳炳復之託回填系爭土地，因不熟回填
    工作，就介紹林財負責回填，並請陳炳復同意回填後土地借林財使用，嗣後回填
    工作概由林財負責，並不知林財回填廢棄物云云。惟查︰
（一）本件係內政部警政署環保警察隊第三中隊會同行政院環境保護署環境督察總隊
      南區環境督察大隊於九十年十一月十三日下午一時許至現場稽查查獲，製有稽
      查紀錄乙件、現場照片十四幀在卷可稽，並經證人沈榮泉、胡石林、高雄縣政
      府財政局人員何秀玲、國立中山大學總務處人員文永匯分別證述屬實，由現場
      照片顯示系爭土地為警查獲時即已佈滿各式廢棄物，明顯可見包括塑膠袋、鐵
      鋁罐、廢波浪板、木材、海綿、廢便當盒、水泥塊、磚塊等各式垃圾，顯非屬
      於有價值之營建剩餘土方，且該傾倒之地點，乃屬凹地，顯無日後再行整理、
      分類之可能，經檢察官於九十一年一月十一日偵查中會同內政部警政署環保警
      察隊第三中隊、行政院環境保護署環境督察總隊南區環境督察大隊、國立中山
      大學等人員及被告甲○○、共同被告林財、陳英俊、吳明昌四人與案外人陳炳
      復，到系爭土地傾倒棄置廢棄物現場勘驗，發現該地位在澄清湖後門「八龍宮
      」附近，相當隱密，路面狹窄，為蜿蜒小路，僅供一車行駛，路旁為雜樹林，
      車行約五、六分鐘後可駛出樹林，路旁為稻田或魚塭；現場廢土堆及情形與查
      獲時相同，遭回填之魚塭深約三公尺，回填物為木頭、垃圾、建築廢棄物等；
      經稽查員告稱︰現場非為大路邊，四周除前述小路外，僅另有一更窄隘小路，
      若無熟人指點，一般人無從由外得知等情，此有勘驗筆錄及自公務車向外拍攝
      之道路照片及現場勘驗照片數幀附卷可佐（見偵查卷第七十五頁至八十一頁）
      ；顯見系爭土地若未經他人告知，一般貨車之駕駛人當無知悉此地可供傾倒棄
      置廢棄物之可能。
（二）被告甲○○於警訊時供稱：「因我介紹地主陳炳復與林財認識，所以才共同簽
      署保證書」、「因我不熟回填工作，所以才介紹林財認識陳炳復後，再幫忙回
      填，有同意林財負責現場回填」（見警訊卷第十四至十五頁）、於偵查中供稱
      ：我知道林財幫陳炳復回填（見偵查卷第二十七頁），共同被告林財於警訊時
      亦供稱：「甲○○每次到現場大概只留一下子，對我在回填廢棄物他知道」等
      語（見警訊卷第十二頁背面），並有切結保證書附卷可證，顯見被告甲○○有
      參與系爭土地之回填工作，其所辯並不知林財回填廢棄物一節，殊無可採；又
      由前述切結保證書載明被告甲○○與案外人陳炳復約定時，有保證不可以回填
      有毒物品、垃圾等語，復經案外人陳炳復於警、偵訊中之證述明確，且共同被
      告吳明昌亦供稱：「以前如果有載（指建築廢棄物），都倒去南星，但路途遙
      遠，來回要二小時，澄清湖（即指系爭土地）這裡近，只要半小時，因為我下
      午還要趕時間」等語（見偵查卷第四四頁），足證被告甲○○與共同被告吳明
      昌、林財對於渠等無清除、處理許可證得以為清除、處理建築廢棄物，卻又任
      意傾倒等行為，均與法律規定有違，顯有相當之違法性認知；此外，復有系爭
      土地之地籍圖謄本、土地登記謄本、扣押筆錄、保管條、百盛建材行營利事業
      登記證、土地所有權狀、車籍作業系統—查詢認可資料及保吉企業行高雄縣政
      府營利事業登記公示詳細資料等在卷供參。
（三）按所謂「一般廢棄物」係指由家戶或其他非事業所產生之垃圾、糞尿、動物屍
      體等，足以污染環境衛生之固體或液體廢棄物，而所謂「事業廢棄物」則係指
      工礦廠場、公司行號、醫療院所、及包括由中央主管機關會商中央目的事業主
      管機關，訂定公告認定標準之事業機構，所產生具有毒性、危險性，其濃度或
      數量足以影響人體健康或污染環境之廢棄物之有害事業廢棄物，與有害事業廢
      棄物以外之一般事業廢棄物，此觀之廢棄物清理法第二條，並參酌廢棄物清理
      法高雄市施行細則第三十四條、廢棄物清理法臺北市施行細則第三十七條及廢
      棄物清理法臺灣省施行細則第十九條等規定自明。而本案所查獲之廢棄物，係
      塑膠袋、鐵鋁罐、廢波浪板、木材、海綿、廢便當盒、水泥塊、磚塊等各式垃
      圾廢棄物，此為被告甲○○所不否認，復有前述各項證據足資佐憑，另房屋修
      繕工程（住戶個人修繕）所產生之廢棄物認為「一般廢棄物」，亦經行政院環
      境保護署八十二年七月七日環署廢字第二三○○二號函釋在案，故系爭土地上
      之廢棄物係屬一般廢棄物應堪認定。又廢棄物清理法第四十六條第一項第四款
      所規定之犯罪構成要件行為，計有「貯存」、「清除」及「處理」三者，其中
      所謂「貯存」，指一般廢棄物於清除、處理前，放置於特定地點或貯存容器、
      設施內之行為，「清除」則指一般廢棄物之收集、運輸行為，至「處理」則包
      含(1)中間處理：指一般廢棄物在最終處置前，以物理、化學、生物、熱處理、
      堆肥或其他處理方法，改變其物理、化學、生物特性或成分，達成分離、減積
      、去毒、固化或安定之行為。(2)最終處置：指將一般廢棄物以安定掩埋、衛生
      掩埋或封閉掩埋之行為。(3)再利用：一般廢棄物做為原料、材料、燃料、填土
      或其他經中央主管機關及目的事業主管機關認定之用途行為，有行政院環境保
      護署發布之「一般廢棄物貯存清除處理方法及設施標準」可資參酌，是被告甲
      ○○與共同被告林財、陳英俊等三人未依廢棄物清理法第四十一條第一項規定
      領有廢棄物清除許可文件，以系爭土地供不特定人傾倒棄置一般廢棄物之事證
      已臻明確，被告甲○○前述所辯，顯係事後卸責之詞，不足採信，其犯行洵堪
      認定。
二、按修正前廢棄物清理法第二十條（相當於修正後廢棄物清理法第四十一條）規定
    ，公、民營廢棄物清除、處理機構經營廢棄物之貯存、清除或處理業務，應列明
    專業技術人員與貯存清除、處理之工具、方法、設備及場所，向地方主管機關申
    請核發許可證。但從事有害事業廢棄物之貯存、清除或處理者，地方主管機關應
    先報請中央主管機關核准，始得發給許可證。又未依修正前第二十條規定領有廢
    棄物清除、處理許可證或核備文件，從事廢棄物貯存、清除、處理，或未依廢棄
    物清除、處理許可證或核備文件內容貯存、清除、處理廢棄物者，處一年以上五
    年以下有期徒刑，得併科一百萬元以下罰金，修正前廢棄物清理法第二十二條第
    二項第四款定有明文，該條文後段係處罰公、民營廢棄物清除處理機構固無疑義
    ，然前段條文並未明文限縮僅規範公、民營廢棄物清除處理機構，依文義觀之，
    凡未領有許可證或核備文件而從事廢棄物貯存、清除、處理即該當之，從而事業
    機構固為處罰之對象，自然人亦在處罰之列；再就目的解釋而言，廢棄物清理法
    之立法目的，為有效清除、處理廢棄物，改善環境衛生，維護國民健康，該法第
    一條定有明文，而非屬公、民營廢棄物之清除處理機構，未領得許可文件即從事
    廢棄物清除處理，其對環境衛生危害不亞於公、民營廢棄物清除處理機構，如該
    條款解釋上僅規範公、民營廢棄物清除處理機構，未將包括個人之非公、民營廢
    棄物清除處理機構列入適用範圍，顯無法落實立法目的（最高法院八十九年度臺
    上字第四八一四號、九十年度臺上字第三八三○號刑事判決參照）；故核被告甲
    ○○前述所為，係違犯廢棄物清理法第四十六條第一項第四款前段之未依廢棄物
    清理法第四十一條第一項規定領有廢棄物清除許可文件，從事廢棄物清除罪，其
    與同案被告林財、陳英俊三人間，就前述犯行，具有犯意之聯絡及行為之分擔，
    均為共同正犯，公訴意旨以被告甲○○與同案被告林財、陳英俊、吳明昌四人均
    為共同正犯，容有誤會，附此敘明。又被告甲○○所犯之罪名，本係以從事廢棄
    物之清除業務為其要件，該罪罪質本具有反覆實施同一行為之特性，應認係單純
    一罪。再被告甲○○前曾於八十一年間，因違反麻醉藥品管理條例罪，經法院於
    八十二年九月十六日判處有期徒刑三年七月確定，並於八十二年十一月二十三日
    入監執行；又於八十二年間，因違反麻醉藥品管理條例案件，經法院判處有期徒
    刑一年六月確定，於前揭刑之宣告執行（八十六年六月十八日）後接續執行；再
    於八十四年十月二日縮短刑期假釋出監；另於八十五年間，因違反麻醉藥品管理
    條例案件，經法院於八十六年四月二十八日判處有期徒刑五月確定，並撤銷上揭
    假釋，於八十七年五月六日入監執行殘刑三年四月二十日，而上開有期徒刑五月
    接續執行；嗣於九十年三月二十八日經核准假釋，原審法院經檢察官聲請於九十
    年四月十三日以九十年度聲字第一一九七號刑事裁定假釋中付保護管束，復於九
    十年四月二十六日假釋出監（撤銷假釋執行殘刑三年四月二十日業已執行完畢）
    ，刑期至九十一年二月二十四日屆滿等情，此有臺灣高雄地方法院檢察署刑案資
    料查註紀錄表、臺灣高等法院被告全國前案紀錄表、法務部在監在押資料表及原
    審法院九十年度聲字第一一九七號刑事裁定各乙份在卷可按，其受有期徒刑執行
    完畢，於五年以內再犯本案之罪，為累犯，應依刑法第四十七條之規定，加重其
    刑。
三、原審因而適用廢棄物清理法第四十六條第一項第四款前段，刑法第十一條前段、
    第二十八條、第四十七條之規定，並審酌被告甲○○明知廢棄物清理法之管制規
    定，竟將一般廢棄物傾倒棄置在系爭公有土地內，嚴重影響環境生態，徒生行政
    機關日後雇工情除之龐大社會成本，犯罪情節難謂輕微，及其犯罪之動機、目的
    、手段、對環境衛生所造成之危害程度，傾倒棄置一般廢棄物之數量，牟取不法
    利益之價值，另斟酌被告經檢察官於九十一年一月十一日勘驗後命於一個月內回
    復原狀，被告誤解檢察官命令內容，並未委託合法廢棄物清除業者清理，係憑藉
    友人幫忙自行清除，經高雄縣環境保護局先後於九十一年二月六日、同年月十九
    日及同年九月十七日，前往系爭土地現場稽查、勘查，系爭土地建築廢棄物未妥
    善清理完竣、僅以覆土為之，尚須待前往現場開挖，始可判定是否已清理完畢等
    情，有該局九十一年二月二十五日九一高縣環四字第○七三八三號函、九十一年
    十月七日高縣環四字第○九一○○三五四○四號函各乙紙在卷可攷等一切情狀，
    量處有期徒刑二年，其認事用法，均無不合，量刑亦屬適當；被告甲○○上訴意
    旨，否認犯罪，指摘原判決不當，為無理由，應予駁回。
四、原判決對同案被告林財、陳英俊、吳明昌部分已判決確定，本院不予論列。
據上論結，應依刑事訴訟法第三百六十八條，判決如主文。
本案經檢察官陳國全到庭執行職務。
中    華    民    國      九十二      年      四      月     三   日
                              臺灣高等法院高雄分院刑事第七庭
                                  審判長法官  李春昌
                                        法官  莊飛宗
                                        法官  黃憲文
右正本證明與原本無異。
如不服本判決應於收受本判決後十日內向本院提出上訴書狀，其未述上訴理由者，
並得於提起上訴後十日內向本院補提理由書狀（均須按他造當事人之人數附繕本)「
切勿逕送上級法院」。
                                      書記官  黃英彥
中    華    民    國      九十二      年      四      月     三   日
附錄：本判決論罪科刑法條：
廢棄物清理法第四十六條第一項
有下列情形之一者，處一年以上五年以下有期徒刑，得併科新臺幣三百萬元以下罰金
：
一、任意棄置有害事業廢棄物。
二、事業負責人或相關人員未依本法規定之方式貯存、清除、處理或再用廢棄物，致
    污染環境。
三、未經主管機關許可，提供土地回填、堆置廢棄物。
四、未依第四十一條第一項規定領有廢棄物清除、處理許可文件，從事棄物貯存、清
    除、處理，或未依廢棄物清除、處理許可文件內容貯存、清除、處理廢棄物。
五、執行機關之人員委託未取得許可文件之業者，清除、處理一般廢棄者；或明知受
    託人非法清除、處理而仍委託。
六、公民營廢棄物處理機構負責人或相關人員、或執行機關之人員未處廢棄物，開具
    虛偽證明。


司法院資訊處製作；財團法人民間司法改革基金會備份。
